Inventaris van het archief van de Kamer van Koophandel en Fabrieken voor Gouda en omstreken: Secretariaatsarchief, 1922-1997
Nationaal Archief, Den Haag
Kamer van Koophandel en fabrieken voor Gouda en Omstreken: Secretariaatsarchief
KvK Gouda / Secretariaat
oudste stuk - jongste stuk: 1922-1997
3507
145 inventarisnummers; 3,40 meter
Normale geschreven, getypte en gedrukte documenten, geen bijzondere handschriften.
Nationaal Archief, Den Haag
Kamer van Koophandel en Fabrieken te Gouda
Het secretariaatsarchief van de Kamer van Koophandel en Fabrieken voor Gouda en omstreken bevat voor de periode 1922-1979 stukken betreffende de organisatie, zoals die van de samenstelling van de ledenvergadering en verwerving van gebouwen, en stukken betreffende vervoer en verkeer zoals de openingstijden van de Zwammerdamse Brug en de aanleg van de overbrugging over de Hollandse IJssel.
Archiefvorming
Geschiedenis van de archiefvormer
Organisatie
De oorsprong van de Kamer van Koophandel wordt gevonden in Frankrijk. De eerste Kamer van Koophandel in Nederland werd naar Frans model in 1803 opgericht in Rotterdam. Na de Franse overheersing werden in Nederland vijf van dergelijke Kamers gesticht te weten de Kamers in Rotterdam, Amsterdam, Middelburg en Vlissingen en Dordrecht. In 1815 werd door Koning Willem I bij Koninklijk Besluit het bestaansrecht van de Kamers van Koophandel en Fabrieken vastgelegd. In de loop van de 19e eeuw nam het aantal Kamers gestaag toe. De Kamer van Koophandel Gouda en omstreken is opgericht in 1816.
Op 9 november 1851 (Stb. 142) werd bij Koninklijk Besluit het nieuwe reglement op de Kamers van Koophandel en Fabrieken afgekondigd en werden de verschillende lokale regelingen vervangen door een landelijke regeling. Volgens de algemene bepalingen van dit reglement worden de Kamers beschouwd als de wettelijke organen voor handel en nijverheid. Bij Koninklijk Besluit van 4 mei 1896 werd het reglement vervangen.
De gevolgen van de Eerste Wereldoorlog wezen de overheid op de noodzaak het economisch verkeer beter te kunnen sturen. Door middel van de Handelsregisterwet uit 1918 kreeg de overheid de bevoegdheid tot registratie van het bedrijfsleven. Deze registratie werd een taak van de Kamers. Deze nieuwe organisatie werd vastgelegd in de Wet op de Kamers van Koophandel (1920, Stb. 152) die in werking trad op 15 maart 1921. Het gehele nationale bedrijfsleven was er vertegenwoordigd. Het aantal Kamers werd beperkt tot 36 en het uitgangspunt was een regionale indeling.
De Kamers bestonden uit twee afdelingen, een voor het kleinbedrijf en een voor het grootbedrijf. De Kamers waren verplicht jaarlijks een verslag aan de Minister van Economische Zaken uit te brengen over de verrichtte werkzaamheden en de toestand van de handel en nijverheid in hun district.
Met ingang van 1 april 1942, werden de Kamers gereorganiseerd door de Duitse bezetter. De regionale indeling maakte plaats voor een provinciale indeling. In iedere provincie kwam een Kamer van Koophandel, die kon bestaan uit meerdere kantoren. Gouda werd een kantoor van de Kamer van Koophandel en fabrieken voor Zuid-Holland. De indeling binnen de Kamers veranderde.
De afdelingen Groot- en Kleinbedrijf werden opgevolgd door afdelingen voor handel, verkeer, industrie en ambacht. Bij de Kamers werd een Raad van Bijstand benoemd die de secretaris van de kamer moest assisteren.
Bij de Wet op de Kamers van Koophandel en Fabrieken van 21 augustus 1950 (Stb. K 367) werden de provinciale Kamers en plaatselijke kantoren opgeheven en kregen de Kamers hun zelfstandigheid van vòòr de oorlog terug. De wet trad in werking op 1 januari 1951. Het kantoor Gouda werd weer Kamer van Koophandel en fabrieken voor Gouda en omstreken. Het ambtsgebied van de Kamer omvatte 29 gemeenten.
De binding tussen het kiezen van leden en het ingeschreven staan in het Handelsregister verviel. In 1950 benoemde de Minister van Economische Zaken de leden van de Kamers op voordracht van die Kamers zelf. Daarna gold tot 1963 een systeem van coöptatie: leden kozen leden, waarbij de kandidaten werden voorgedragen door het bestuur van de Kamer na daarover representatieve regionale organisaties, aangewezen door de Sociaal Economische Raad (SER), gehoord. Bij de Wet op de Kamers van Koophandel en Fabrieken van 27 juni 1963 (Stb. 286) kwam het benoemingsrecht te liggen bij de regionale organisaties zelf. De SER bepaalde na overleg met de Kamers welke organisaties dit moesten zijn. De jaren 1960-1975 kunnen algemeen worden beschouwd als een periode waarin gezocht werd naar een gewestelijke bestuursstructuur.
[aanvulling 2016] In het kader van deze discussie over bestuurlijke schaalvergroting, werd ook in de kring van de Kamers van Koophandel gepraat over het feit of de indeling in districten met elk een eigen Kamer nog steeds doelmatig was. In een gezamenlijk rapport dat de Kamers uitbrachten zagen ze hun beleidsterrein uitgebreid met een sociale invalshoek, omdat er toch een duidelijke relatie bestaat met de economische belangenbehartiging. De SER adviseerde nogal verdeeld over het standpunt van de Kamers. Dit, en de onduidelijkheid over de algemene bestuurlijke wijzigingen, zorgden er voor dat de Staatssecretaris voor Economische Zaken pas eind 1980 het Wetsontwerp tot wijziging van de Wet van 1963 kon indienen. Op 30 december 1983 leidde dit tot een definitieve wijziging van de wet. De Kamers bleven echter bevorderaars van de regionale economische belangen. De Kamers bleven echter bevorderaars van de regionale economische belangen. Algemeen kan gezegd worden dat de taak van de Kamers is: "Het bevorderen van de belangen van handel en nijverheid". Dit neemt echter niet weg dat ook aan de individuele ondernemer informatie en hulp wordt geboden. Veel adviezen worden door de Kamer ongevraagd verstrekt aan o.a. ministers, Tweede of Eerste Kamer en provinciale of gemeentelijke overheden. Verder ook aan instanties als de Nederlandse Spoorwegen en de PTT over tarieven, dienstregelingen, enz. Daarnaast worden ook gevraagde adviezen gegeven aan bijvoorbeeld Gedeputeerde Staten en gemeenten over allerlei verordeningen die met het economisch leven te maken hebben. Verder hebben de Kamers een taak bij de uitvoering van enkele wetten. Deze taken zijn vaak opgedragen aan commissies uit de Kamers of aan de secretariaten. Op 1 januari 1998 is de Kamer van Koophandel Gouda gefuseerd met de Kamers van Koophandel Rotterdam en Dordrecht. Deze Organisatie ging verder onder de naam Kamer van Koophandel Rotterdam.
Taak
Algemeen kan worden gezegd dat de taak van de Kamers is: 'Het bevorderen van de belangen van handel en nijverheid.' De Kamers hebben een taak bij de uitvoering van enkele wetten. Deze taken zijn vaak opgedragen aan commissies uit de Kamers of aan secretariaten. De eerste wet waarin een belangrijke uitvoerende taak voor de Kamer was weggelegd was de Handelsregisterwet uit 1921. De Kamers hadden ook een uitvoerende taak in de Vestigingswet Kleinbedrijf van 1937. De Wet werd na de oorlog vervangen door de Vestigingswet Bedrijven 1954, de Drank- en Horecawet 1954 en de Vestigingswet Detailhandel 1972.
De taakomschrijving van de Kamers werd vanaf 1963 als volgt gedefinieerd: 'Behartiging van de economische belangen van handel en industrie, ambacht en dienstverlening in hun gebied.' Deze taak kan worden onderverdeeld in een drietal gebieden:
de voorlichting en dienstverlening aan het bedrijfsleven (voorlichtende taak)
de uitvoering van een aantal economische wetten (uitvoerende taak)
de pleit- en adviesfunctie jegens de overheid ( beleidsadviserende taak).
Andere wetten en taken waarbij de Kamers zijn betrokken:
Handelsnaamwet
Winkelsluitingswet
Wet opruiming en uitverkopen
Wet op het afbetalingsstelsel
Wet beperking cadeaustelsel
Colportagewet
Wet op de Kansspelen
Woonruimtewet
Wet autovervoer goederen
Wet autovervoer personen
Legalisatie van handtekeningen
Beëdigingen van makelaars
Verenigingen- en stichtingenregister.
Ook wordt aan individuele ondernemers, overheden en instanties adviezen, informatie en hulp geboden. Daarnaast worden op verzoek adviezen gegeven over allerlei verordeningen die met het economische leven te maken hebben.
Geschiedenis van het archiefbeheer
De tijd waarin het archief is gevormd bestaat uit de periode 1922-1979. Door een illegale vernietiging van dossiers, bestaat het bewaard gebleven archief, na schoning, nog uit 8 archiefdozen ofwel 1 meter. In ieder geval ontbreken de meeste notulen van na 1950 en diverse jaarverslagen van de kamer. Ook ontbreken diverse jaarrekeningen en begrotingen en de meeste dossiers over de beëdigde makelaars en de dossiers over de verkiezingen van de leden der kamer.
[Aanvulling 2016] De tijd waarin het archief is gevormd bestaat uit de periode 1980-1997. Door een illegale vernietiging van dossiers, ontbreken in ieder geval veel notulen en diverse jaarverslagen van de kamer. Ook ontbreken diverse jaarrekeningen en begrotingen en de dossiers over de verkiezingen van de leden der kamer.
De verwerving van het archief
Overbrenging van een overheidsarchief
Inhoud en structuur van het archief
Aanwijzingen voor de gebruiker
Openbaarheidsbeperkingen
Volledig openbaar.
Materiële beperkingen
Het archief kent geen beperkingen voor het raadplegen van stukken als gevolg van slechte materiële staat
Aanvraaginstructie
Openbare archiefstukken kunnen online worden aangevraagd en gereserveerd. U kunt dit ook via de terminals in de studiezaal van het Nationaal Archief doen. Om te kunnen reserveren dient u de volgende stappen te volgen:
U maakt een profiel aan op www.gahetna.nl, en logt vervolgens in
Via de archiefinventaris (alleen de beschrijvingen met rode nummers) selecteert u het gewenste archiefstuk door op de knop 'Reserveren' te klikken
In het volgende scherm geeft u aan op welke dag u het archiefstuk wilt inzien
Indien u zich bevindt in de studiezaal en een tafelnummer heeft ontvangen kunt u dit nummer vermelden. Als u geen tafelnummer heeft kunt u tafelnummer 777 laten staan
Vervolgens bevestigt u uw reservering door deze te versturen.
Verwant materiaal
Beschikbaarheid van kopieën
Inventarisnummers van dit archief zijn niet in kopievorm beschikbaar
Beschrijving van de series en archiefbestanddelen
- Beleid en overleg, 1
  - Algemene leden- en huishoudelijke vergaderingen, 1.1
    Zeer incompleet (45-50 en 51 ingevoegd uit 3.17.11.02)
    - Notulen van de ledenvergaderingen, 1922-1959; 45-50; 6 delen
      - 1922-1923, 45
      - 1924-1927 maart 11, 46
      - 1927-1933 maart 20, 47
      - 1933-1937, 48
      - 1938-1940, 49
      - 1945-1959, 50
    - Agenda's, notulen en vergaderstukken van ledenvergaderingen, 1-2, 59-67; 2 omslagen
      - Agenda's en notulen 1951-1956, 59
      - Agenda's en notulen 1957-1958, 60
      - Agenda's en notulen 1959-1961, 61
      - Agenda's en notulen 1962-1964, 62
      - Agenda's, notulen en vergaderstukken 1969, 1
      - Agenda's, notulen en vergaderstukken 1972-1975, 2
      - Agenda's en notulen 1976-1979, 63
      - Agenda's en notulen 1980-1984, 64
      - Agenda's en notulen 1985-1989, 65
      - Agenda's en notulen 1990-1993, 66
      - Agenda's en notulen 1994-1997, 67
    - Notulen van de vergaderingen van de Kamer van Koophandel en Fabrieken voor Gouda e.o., afdeling Kleinbedrijf, en van de door de Kamer ingestelde commissies, 1922-1941; 51; 1 deel
    - Agenda's en notulen van de Bestuursvergaderingen, 1970-1997; 52-58; 7 omslagen
      - 1970-1976, 52
      - 1977-1979, 53
      - 1980-1983, 54
      - 1984-1987, 55
      - 1988-1990, 56
      - 1991-1993, 57
      - 1994-1997, 58
  - Commissievergaderingen, 1.2
    - Agenda's en notulen Bureau Commissie Vergaderingen, 1942-1956; 68
    - Agenda's en notulen Winkeliersverenigingen, 1983-1987; 69
    - Agenda's en notulen Verkeerscommissie Gouda KvK, 1978-1981; 70
    - Agenda's en notulen Commissie Milieu- en Waterstaatszaken, 1987-1997; 71
    - Agenda's en notulen Bureau Energiecommissie, 1982-1997; 72
    - Agenda's en notulen Commissie Onderwijs-Bedrijfsleven, 1986-1997; 73
    - Agenda's en notulen Commissie Detailhandel, Ambachten en Diensten, 1977-1997; 74
    - Agenda's en notulen Commissie Financiën, 1977-1997; 75
    - Agenda's en notulen Commissie Economische Ontwikkeling, 1980-1997; 76
    - Agenda's en notulen Commissie Makelaardij en Beëdigingen, 1981-1997; 77
  - Beleidsvorming, 1.3
    - Beleidsplannen, 1985-1997; 105; omslag
    - Uitgesproken nieuwjaarsredes, 1981-1996; 112; omslag
  - Reglementen en voorschriften, 1.4
    - Reglement van Orde, 1964-1996; 107; omslag
    - Retributiereglement, 1963-1988; 108; omslag
    - Reglement Personeelscommissie, 1992; 109; omslag
    - Regelingen Personeel, 1964-1991; 110; omslag
    - Rechtspositiereglement, 1989-1996; 111; omslag
- Jaarverslagen, 2
  Zeer incompleet (1922-1950; 1965; 1968 en 1976 ontbreken)
  - Jaarverslagen, 3-4, 78-79; 2 dozen
    - 1951-1972, 3
    - 1973-1979, 4
    - 1980-1981, 78
    - 1989-1997, 79
- Administratieve organisatie, 3
  - Stukken betreffende de viering van het 150-jarig bestaan van de Kamer, 1966; 5; 1 omslag
  - Stukken betreffende de Wet op de Kamers van Koophandel, 1961-1962; 6; 1 omslag
  - Stukken betreffende de positie van de Kamers van Koophandel, 1960-1968; 7; 1 omslag
  - Stukken betreffende de uitbreiding van het Bestuur van de Kamer, 1956; 8; 1 omslag
  - Stukken betreffende de aanschaf van het cadeau van de kamer voor het gerestaureerde Stadhuis te Gouda, 1950-1952; 9; 1 omslag
  - Stukken betreffende de oprichting van het maandblad van de Kamer, 1922-1925; 10; 1 omslag
  - Stukken betreffende reorganisatie van de Kamers van Koophandel, 11-12; 2 omslagen
    - 1948-1949, 11
    - 1950-1951, 12
  - Stukken betreffende naamswijziging KvK, 1979; 117; omslag
  - Stukken betreffende fusie met KvK Rotterdam en Dordrecht, 1997-1998; 118; omslag
  - Stukken betreffende benoeming Algemeen en Dagelijkse bestuursleden, 1976-1997; 80-81; 2 omslagen
    - 1976-1995, 80
    - 1996-1997, 81
  - Stukken betreffende herindeling werkgebied Kamer van Koophandel Gouda en gebiedsruil met andere Kamers van Koophandel, 1979-1997; 82-85; 4 omslagen
    - 1979-1995, 82
    - 1996 januari - 1996 oktober, 83
    - 1996 november - 1996 december, 84
    - 1997, 85
  - Stukken betreffende archiefvorming van de KvK Gouda, 1969-1995; 106; omslag
- Financiën, 4
  Zeer incompleet
  - Stukken betreffende retributieregelingen, 1951 en 1961; 14; 1 omslag
  - Begrotingen en Jaarrekeningen, 1947-1998; 13, 86-87; 3 omslagen
    - Stukken betreffende begrotingen en jaarcijfers 1947 -1976, 13; 1 omslag
    - Begrotingen 1976-1998, 86
    - Jaarrekeningen 1976-1995, 87
  - Stukken betreffende onkostenvergoedingen Algemeen Bestuur, 1977-1996; 104; omslag
- Huisvesting, 5
  - Stukken betreffende de verwerving van de gebouwen van de Kamer, 15-16; 2 omslagen
    - 1922-1949, 15
    - 1950-1956, 16
- Samenstelling van ledenvergadering, 6
  - Stukken betreffende de samenstelling van de ledenvergadering, 1922-1939; 17; 1 omslag
- Personeel, 7
  - Stukken betreffende het personeelsreglement van de Kamer, 1930-1956; 18; 1 omslag
  - Stukken betreffende de Ambtenarenwet, 19-20; 2 omslagen
    - 1930-1931, 19
    - 1938-1940, 20
  - Nieuwsbrieven ten behoeve van het personeel, 1992-1996; 119; omslag
  - Stukken betreffende Medezeggenschap (Personeelscommissie, Ondernemingsraad), 120-129; 10 omslagen
    - Arbeidsvoorwaarden 1993-1996, 120
    - Verzuimbeleid, arbeidsongeschiktheid 1993-1994, 121; omslag
    - Procedure functioneringsgesprek 1992-1994, 122
    - Ambtenaarschap 1982-1996, 123
    - Bedrijfsspaarregelingen 1993-1994, 124
    - Woon- werkverkeer 1993, 125
    - Werktijden, 126
    - Salarissen 1993, 127
    - Aktielijsten 1993, 128
    - Personeelscommissie vergaderingen 1993-1995, 129
- Crisis- en oorlogsaangelegenheden, 8
  - Stukken betreffende het Economisch Commissariaat Provincie Zuid Holland, 1962 - 1964; 21; 1 omslag
- Handel en nijverheid, 9
  - Stukken betreffende de wettelijke regeling uitstel van betaling, 1932; 22; 1 omslag
- Ruimtelijke ordening en bouw, 10
  - Stukken betreffende de Wet op de Ruimtelijke Ordening, 1956-1960; 23; 1 omslag
  - Stukken betreffende de provinciale ontgrondingsverordening, 1946-1948; 24; 1 omslag
- Gezondheid, 11
  - Stukken betreffende de retributies van de Warenwet, 25; 1 omslag
- Vervoer en verkeer, 12
  - Stukken betreffende reorganisatie van posterijen, telegrafie en telefonie, 1925-1928; 26; 1 omslag
  - Stukken betreffende de openingstijden van de Zwammerdamse Brug, 1969-1971; 27; 1 omslag
  - Stukken betreffende de aanleg van de overbrugging van de Hollandse IJssel, 1929-1953; 28; 1 omslag
  - Stukken betreffende de verhoging van de doorvaarthoogte van de spoorbrug over de Dubbele Wiericke, 1950; 29; 1 omslag
  - Stukken betreffende de opheffing van de spoorlijn Gouda - Schoonhoven, 1934-1942; 30; 1 omslag
  - Stukken betreffende de posttarieven van de Spoorwegen, 1922-1969; 31; 1 omslag
  - Stukken betreffende het Provinciaal Wegenplan 1927, 1924-1970; 32; 1 omslag
  - Stukken betreffende het Provinciaal Wegenplan 1968, 1966-1968; 33; 1 omslag
  - Stukken betreffende wegen in de Krimpenerwaard, 1927-1968; 34; 1 omslag
- Geld-, bank- en kredietwezen, 13
  - Stukken betreffende de werkwijze van het spaarkassysteem, 1955; 35; 1 omslag
  - Stukken betreffende de exploitatie van de stichting Beurs te Gouda, 1922-1928; 36; 1 omslag
- Onderwijs, 14
  - Stukken betreffende de commissie voor het handelsonderwijs, 37-38; 2 omslagen
    - 1923-1940, 37
    - 1949-1959, 38
- Toerisme, 15
  - Stukken betreffende de toeristische ontwikkeling van het Groene Hart, 1964-1966; 39; 1 omslag
  - Stukken betreffende de oprichting van de commissie voor de Vereniging voor het Vreemdelingen Verkeer (V.V.V.), 1933-1935; 40; 1 omslag
- Arbitrage, 16
  - Stukken betreffende het arbitragereglement, 1951; 41; 1 omslag
- Uitvoering van economische wetgeving, 17
  - Stukken betreffende het afbetalingstelsel, 1955-1958; 42; 1 omslag
  - Stukken betreffende het cadeaustelsel, 1923-1957; 43; 1 omslag
  - Stukken betreffende de Algemeen Vorderingsregeling 1944 Re - evacuatie, 1944-1952; 44; 1 omslag
- Onderzoeksrapporten, 18
  - Enquete Regionale Bedrijfsontwikkeling (ERBO), 1982-1997; 88; 1 omslag
  - Regionaal economisch onderzoek Midden-Holland: Imago onderzoek Gouda, 1987; 89; omslag
  - Regionaal distributie-planologisch onderzoek: De winkelvoorzieningen in Midden-Holland, 1981; 90; omslag
  - Regionaal economisch onderzoek Midden-Holland: De regionale economie in Midden-Holland, 1980; 91; omslag
  - Discussienota tariefstructuur elektricitieit, 1984; 92
  - Gemeentelasten voor het bedrijfsleven in Midden-Holland, 1994; 93; omslag
  - Ontwikkelingen met betrekking tot het werkgebied van de Kamer van Koophandel van Midden-Holland, 1994; 94; omslag
  - Start een eigen bedrijf: achtergronden en ontwikkelingen van startende ondernemers in Midden-Holland, 1994; 95; omslag
  - Ruim baan rondom het Goudse, 1984; 96; omslag
  - De economie van Midden-Holland na 2000, 1994; 97; omslag
  - Behoefte aan bedrijfsterreinen in de regio Midden-Holland, 1991; 98; omslag
  - Groeien in het Groene Hart, 1991; 99; omslag
  - Op de scheidslijn van 1976 en 1977: hoge golven maken de stuurman kundig, 100; omslag
  - Economisch Vademecum: De magere jaren, 1978; 101; omslag
  - Gegevens met betrekking tot de arbeidsmarkt en de bedrijvigheid in de regio Midden-Holland, 1984-1993; 102-103; 2 omslagen
    - 1984-1989, 102
    - 1990-1993, 103
- Onderscheidingen en Prijzen, 19
  - Uitreiking (Leg)penningen, 1958-1998; 113; omslag
  - Goudse Management Competitie, 1993; 114; omslag
  - Goudse Ondernemersprijs, 1993-1997; 115; omslag
  - Ondernemersprijs Waddinxveen, 1996-1997; 116; omslag
- Gedeponeerde Archieven
  - Stichting Algemene Bijstand en Advies (SABA)
    - Stukken afkomstig van de SABA, 1991; 130; omslag
  - Vereniging voor IJsbestrijding Gouda
    - Stukken afkomstig van de vereniging voor IJsbestrijding Gouda, 1934-1964; 131
  - Paracommerciële Commissie Midden-Holland
    - Agenda's en Notulen, 1989-1997; 132; omslag
    - Financiële Zeken, 1989-1995; 133; omslag
    - Rapporten per gemeente, 1989-1995; 134-145; 12 omslagen
      - Alkemade 1989, 134
      - Bergambacht 1992-1995, 135
      - Bodegraven 1992-1993, 136
      - Boskoop 1992-1994, 137
      - Gouda 1990, 138
      - Jacobswoude 1991, 139
      - Moordrecht 1993, 140
      - Nieuwerkerk aan den IJssel 1992-1994, 141
      - Reeuwijk 1992-1993, 142
      - Schoonhoven 1992, 143
      - Waddinxveen 1992-1993, 144
      - Zevenhuizen-Moerkapelle 1992-1994, 145